【裁判字號】    96,上訴,4717
【裁判日期】    970305
【裁判案由】    貪污治罪條例等
【裁判全文】
臺灣高等法院刑事判決                96年度上訴字第4717號
上  訴  人  臺灣新竹地方法院檢察署檢察官
上  訴  人
即  被  告  乙○○
選任辯護人  鄭勵堅律師
            李佳玲律師
上  訴  人
即  被  告  甲○○
                      1弄9號
選任辯護人  曾孝賢律師
            許麗美律師
被      告  丙○○
指定辯護人  張漢榮律師
上列上訴人因被告等貪污治罪條例等案件，不服臺灣新竹地方法
院95年度訴字第46號，中華民國96年9月17日第一審判決（起訴
案號：臺灣新竹地方法院檢察署92年度偵字第3130號），提起上
訴，本院判決如下：
    主  文
原判決關於乙○○、甲○○部分均撤銷。
乙○○、甲○○均無罪。
其他上訴駁回。
    理  由
一、公訴意旨原略以：被告乙○○自民國87年3月1日起，擔任新
    竹縣湖口鄉鄉長一職，被告甲○○自89年間起，擔任湖口鄉
    公所秘書室專員兼總務一職，俱為依據法令從事公務之人員
    ；被告丙○○於89年7月間，向湖口鄉公所承攬員工自強活
    動暨經建考察活動之旅遊業務，屬受公務機關委託承辦公務
    之人。緣於89年6月間，湖口鄉公所欲籌辦「89年度員工自
    強活動暨經建考察活動」，詎被告乙○○、甲○○明知該項
    活動總預算經費約為新臺幣（下同）140萬元，已達中央主
    管機關即行政院公共工程委員會訂定政府採購法公告金額10
    0萬元之標準，依據政府採購法規定，應採行公開招標方式
    辦理上開活動，另其等亦均知被告丙○○未具旅遊業資格，
    竟為使被告丙○○獲取不法利益，遂基於圖利之犯意聯絡，
    先由被告乙○○將湖口鄉公所人事室主辦課員羅美禎於89年
    6月19日，所擬具應辦理招標及採行公開招標方式之2份簽呈
    ，未經批示即予退回，並於89年6月20日，在該公所主管會
    報中，擅自裁示上開活動由鄉公所比照國內旅遊採取自行辦
    理方式，藉此規避政府採購法所定公開招標程序之相關規定
    ，另亦公開指示該項活動改由被告甲○○主辦，惟實則私下
    將該項活動交由被告丙○○辦理，嗣被告甲○○接辦活動後
    ，即將該項活動含膳宿及交通費用等旅遊業務，全部交由被
    告丙○○辦理，使被告丙○○因而獲取合計33萬3476元（含
    仲介費1萬9100元、在臺灣地區運費4萬8000元及下列不法詐
    取所得26萬6376元）之不法利益。又被告丙○○承攬上開自
    強及考察活動後，因該項活動名義上係由湖口鄉公所自行辦
    理，無從以旅行業者名義辦理核銷預算經費及請領款項事宜
    ，詎被告丙○○為圖牟取不法利益，被告甲○○亦知此情，
    竟基於詐取財物之犯意聯絡，先由被告丙○○輾轉取得內載
    不實數額之楓蓮通運有限公司、南星航運股份有限公司、金
    寶來大飯店、遠東航空股份有限公司金門營業處等旅遊支出
    單據後，再交由被告甲○○辦理上開活動核銷預算經費及請
    領款項程序，共計浮報如附表所示各該支出項目及金額26萬
    6376元，使湖口鄉公所主辦財務稽核人員陷於錯誤，因而同
    意支付上開款項，據此向湖口鄉公所詐取同此數額之不法利
    益，因認被告3人涉有貪污治罪條例第5條第1項第2款、第6
    條第1項第4款、刑法第213條、第215條、第216條等罪嫌。
    嗣檢察官以95年度蒞字第160號補充理由書就起訴之事實另
    以：被告乙○○原於87年3月1日起至95年3月1日止，擔任新
    竹縣湖口鄉鄉長（已卸任），依法督導綜理全鄉行政業務，
    該鄉公所之工程發包，並為其監督之事務，被告甲○○自89
    年間起，擔任湖口鄉公所秘書室專員兼總務，均為依據法令
    從事公務之人員；被告丙○○於89年7月間，向湖口鄉公所
    包攬員工自強活動暨經建考察活動之旅遊業務，屬受公務機
    關委託承辦公務之人。緣於89年6月間，湖口鄉公所欲籌辦
    「89年度員工自強活動暨經建考察活動」之採購，詎被告乙○○、甲○○明知該項活動係由文康活動經費項目下支應，
    經費金額逾100萬元，而依政府採購法第23條規定，「未達
    公告金額之招標方式，在中央由主管機關定之；在地方由直
    轄市或縣市政府定之。地方未定者，比照中央規定辦理」，
    於88年5月27日政府採購法施行後，凡採購金額達該法第23
    條第1項所規定「公告金額」者，必須公告並採公開招標方
    式辦理；而依行政院公共工程委員會函示（行政院公共工程
    委員工程企字第8804490號、8808013號函分別參照，偵查卷
    第45頁、第46頁），所謂「公告金額」，自88年5月27日起
    至88年12月31日，為200萬元；自89年1月1日起，則訂為100
    萬元；而公告金額當時定為100萬元以上之採購必須上網公
    告公開招標，竟為求未具旅行社資格之丙○○在無價格競爭
    之情形下得以承包預算金額逾100萬元之上開旅遊採購案，
    基於圖利之犯意，由被告乙○○利用其依法督導綜理全鄉行
    政業務之機會，將湖口鄉公所人事室主辦課員羅美禎於89年
    6月19日，所擬具應辦理招標及採行公開招標方式之2份簽呈
    ，未經批示即予退回，並於89年6月20日，在該公所主管會
    報中，擅自裁示上開活動由鄉公所比照國內旅遊採取自行辦
    理方式，而排除其他廠商參與競標之機會，使被告丙○○得
    以不經公開招標或限制性招標程序而包攬上開旅遊採購，而
    規避政府採購法，再由被告甲○○負責將可為單一旅遊採購
    之採購案分割成機票、住宿、膳食、機場接送及大、小金門
    交通等多項採購案，使多項採購案均在公告金額之下，並全
    部交由被告丙○○統籌辦理，被告丙○○再轉交下稱楓蓮旅
    行社、金珠通運公司分別包攬部分行程，使楓蓮旅行社、金
    珠通運公司分別取得26萬0,936元以上、4萬8,000元之不法
    利益，嗣被告丙○○再透過與楓蓮旅行社之協議而獲得合計
    30萬8,936元以上之不法利益（與其夫陳建良免費往返金門
    旅遊之利益未予計入）。又被告丙○○包攬上開自強及考察
    活動後，因該項活動名義上係由湖口鄉公所自行辦理，無從
    以旅遊營業人名義辦理核銷預算經費及請領款項事宜，詎被
    告丙○○竟輾轉取得內載不實數額之楓蓮通運有限公司、南
    星航運股份有限公司、金寶來大飯店、遠東航空股份有限公
    司金門營業處等旅遊支出單據後，再交由被告甲○○辦理上
    開活動核銷預算經費及請領款項程序，共計浮報金額26萬0,
    936元（30萬8,936元扣除往返機場之4萬8,000元），使湖口
    鄉公所主辦財務稽核人員因而同意支付上開款項。並變更起
    訴法條為被告乙○○、甲○○、丙○○3人涉犯貪污治罪條
    例第6條第1項第4款之圖利罪嫌（參原審卷第390頁至第396
    頁）。是本件審理之範圍，應以原審到庭執行職務之公訴檢
    察官之上開95年度蒞字第160號補充理由書所記載者為準，
    此合先敘明。
二、按犯罪事實應依證據認定之，無證據不得認定犯罪事實，刑
    事訴訟法第154條第2項，定有明文。又犯罪事實之認定應憑
    證據，如未能發現相當證據，或證據不足以證明，自不能以
    推測或擬制之方法，作為裁判基礎，最高法院40年台上字第
    86號判例意旨，可資參照；且認定犯罪事實所憑之證據，雖
    不以直接證據為限，間接證據亦包括在內，然而無論直接證
    據或間接證據，其為訴訟上之證明，須於通常一般之人均不
    致有所懷疑，而得確信其為真實之程度者，始得據為有罪之
    認定，倘其證明尚未達到此一程度，而有合理之懷疑存在而
    無從使事實審法院得有罪之確信時，即應由法院為諭知被告
    無罪之判決，最高法院76年台上字第4986號判例著有明文。
    訊之被告乙○○、甲○○、丙○○均堅決否認上開犯行，被
    告乙○○辯稱：伊是冤枉的，證人羅美禎的簽呈伊當時沒有
    看到，是案發後才知道有簽呈。自強活動並非甲○○主辦，
    應是人事室主辦的。87年選舉的時候伊並不認識丙○○夫妻
    ，亦未接觸過，伊沒有圖利她的必要。丙○○對鄉公所來說
    也沒有法律關係。89年人事室主辦員工自強活動係依照採購
    法施行細則規定自辦，機票、遊覽車、住宿、膳食都可以分
    別，與採購法第10條總金額超過100萬以上要公告的規定完
    全無關，我們分別採購每項也是依據法律，我們辦的自強活
    動絕對合法等語，其辯護人辯稱：由於活動經費超過100萬
    時，依法至少要公開招標或限制性招標，原審並未釐清說明
    究竟被告是違反應公開招標或限制性招標的法令，原審函查
    公共工程委員會之結果為機關如自行辦理採購，而未由旅行
    社代辦，視為法令所許可，如為經費在10萬元以上，100萬
    元以下，湖口鄉公所得自行辦理，自行找一家議價，且為首
    長裁示後之行為並無違法之處，湖口鄉公所與丙○○並沒有
    任何法律關係，原審認定與事實不符，主管機關雖認不宜分
    批採購，惟此亦表示鄉公所本身有裁量權，也可以分批採購
    等語；被告甲○○辯稱：伊是冤枉的，由會議記錄可知，當
    時人事室提出去金門自強活動之議案，經過多次主管會報詳
    細討論，鄉長曾問及自辦是否合法，各科室都沒有意見，所
    有主管都認為合法，至於有沒有提出要公開招標伊沒有印象
    ，關於證人羅美禎當時的簽呈伊不清楚，案發前伊從未看過
    簽呈，因為89年採購法剛實施，我們不清楚規定，故均請教
    主計主任，主計跟政風主任咸認為自辦不用招標，如果不超
    過10萬元就不用辦理招標，當時一開始我們即認為總金額沒
    有超過100萬，不是我們分割，因眷屬不包括在支付範圍，
    對員工補助總共用了91萬多，45萬5,000元是眷屬自費，自
    強活動不是伊主辦，而是人事室辦的，當時伊只是秘書室總
    務，負責協助將訪價及行程交給人事單位，並提供資料給各
    科室審核，人事室有擬定計畫交各科室主管以及鄉長核定，
    是否採納不是伊所能決定，概算亦非伊算的，這幾年都是這
    樣，自強活動係遵照長官的命令辦理，伊奉公守法，依法行
    政，不會做違法的事，因對金門都不熟，沒有人去過，就請
    丙○○協助，她也義務協助辦理，我們辦此活動，並不知丙○○從中獲取利益，我們也沒有必要圖利她等語，其辯護人
    辯稱：甲○○當時只是專員兼辦總務，員工自強活動並非其
    主管事務，因為一般員工自強活動都是由人事室來提報，再
    經由大家討論決定，被告協辦本活動，完全沒有違反政府採
    購法之規定，只要在10萬元以下之活動，得採取限制性招標
    方式，甲○○與人事室討論後，採取自辦的方式進行籌辦，
    被告循往例跟廠商訪價、議價，故被告會請丙○○進行詢價
    ，被告甲○○與丙○○間並無任何法律關係，只是單純丙○○表示由他詢價會獲得較多的優惠，至於丙○○所得的錢，
    是業者給丙○○的同行價，並非散客價或團體價，至於兩張
    未完成之簽呈，可以證明當時確實有跟人事室討論，由人事
    室承辦，所以被告自始並無圖利他人使其獲得不法利益之故
    意，總金額一開始並未超過100萬，是後來報名才追加，分
    成2梯次，本案係採自辦，亦受政府採購法規範，因為標的
    不同，可以分別採購，故符合法律規定，此2階段都合法，
    並無圖利可言，被告係依主管會報作成的結論辦理，而參與
    主管會報所有的主管在原審作證都說不知自辦違法，可見被
    告亦不知這樣的程序違法，被告並未看過證人羅美禎的簽呈
    ，因為如果看過應該要簽字，被告到湖口鄉公所任職時，所
    有的自強活動都是自辦，被告是協辦人，沒有決策權，不能
    推翻主管會報決議，故無違法之認識，因為自辦省錢，關於
    自辦過程會使丙○○獲得不法利益部分，甲○○也沒有認識
    ，丙○○獲得的利益是否不法利益無法確定，取得錢的來源
    是金門那邊旅行社願意給她的，業者收取的代價沒有加價，
    即便丙○○獲得的利益很難認定是不法利益等語；被告丙○○辯稱：伊沒有記帳的習慣，伊的利潤忘記是多少，不法利
    益是否28萬6,056元伊沒有做紀錄，同業一般是賺一成半至
    二成，伊是協助，不是鄉公所委託伊辦理，伊賺的是同業價
    跟直客價的差價，跟團體價、散客價有點差，伊說鄉長曾經
    答應過伊，其實並沒有，當時大家互不相識，選民在競選期
    間通常都會要求候選人為其做些什麼，鄉長並未承諾伊什麼
    事等語，其辯護人辯稱：丙○○所獲得的確實不是不法利益
    ，而是旅行社支付符合行規的報酬等語。
三、經查，公訴人認被告3人涉有上開罪嫌，係以：（一）被告
    乙○○供述擔任湖口鄉鄉長期間，該公所籌辦「89年度員工
    自強活動暨經建考察活動」，係由其裁示採自行辦理方式，
    並未辦理招標程序，且被告丙○○夫妻亦均隨團旅遊，且其
    前曾向被告丙○○夫妻承諾，日後湖口鄉公所旅遊業務，均
    將交由被告丙○○夫妻承攬等情節；（二）被告甲○○供述
    經辦上開自強及考察活動，並由其實際辦理第1梯次活動各
    項支出付費事宜，另亦供稱係經被告乙○○指示將活動交由
    被告丙○○辦理等情節；（三）被告丙○○供述將內載不實
    數額旅遊支出單據，交付被告甲○○辦理核銷預算經費事宜
    ，並將浮報所得金額，作為自身利潤等情節；（四）證人羅
    美禎證述：伊原為上開自強及考察活動主辦人，且已擬具應
    辦理招標及採行公開招標方式之簽呈，惟遭被告乙○○退回
    ，並經被告乙○○於該公所主管會報中，逕自裁示採自行辦
    理方式，並指示改由被告甲○○主辦活動，另係其負責辦理
    第2梯次活動各項支出付費事宜，再將所取得旅遊支出單據
    ，交付被告甲○○辦理核銷預算經費事宜等情節；（五）證
    人即金門楓蓮旅行社業務員王珮玲證述：被告丙○○與其接
    洽安排湖口鄉公所人員金門旅遊行程，且因被告丙○○欲賺
    取散客與團體間差價，故由其將住宿、交通等業務公司所出
    具登載散客價之統一發票，交付湖口鄉公所主辦人員，另其
    再將其中差額部分，以現金交付被告丙○○等情節；（六）
    證人即原湖口鄉公所主計室主任黃秀珍證述：被告乙○○於
    主管會報中，逕自裁示上開活動採自行辦理方式，且於主管
    會報時，證人羅美禎曾主張若由人事室主辦活動，即應採行
    公開招標方式，惟經被告乙○○指示改由被告甲○○負責辦
    理活動等情節；（七）證人即原湖口鄉公所政風室主任古德
    昌證述上開活動未辦理招標程序等情節；（八）證人即金寶
    來大飯店經理王玉方證述該飯店所定房價，並稱係應代訂房
    間旅行業者要求開立統一發票金額等情；（九）證人即南星
    航運股份有限公司負責人何進諒證述大、小金門交通費用價
    格，並稱係應代訂交通船旅行業者要求開立統一發票金額等
    情；（十）證人即遠東航空股份有限公司金門營業處站長蕭
    偉權證述：本案核銷預算經費所用購票證明單，係供散客購
    票證明所用，且本案並非向金門營業處購買機票等情節，另
    有新竹縣湖口鄉公所「89年度員工自強活動暨經建考察活動
    」實施計畫（含參訪行程表、經費概算表）、證人羅美禎於
    89年6月19所擬具應辦理招標及採行公開招標方式之2份簽呈
    、新竹縣湖口鄉公所89年6月20日主管會報紀錄、楓蓮通運
    有限公司、南星航運股份有限公司、金寶來大飯店統一發票
    、金寶來大飯店89年7月份收入帳冊、遠東航空股份有限公
    司臺北營業處國內航線機票購票證明單、金門營業處購票證
    明單、臺灣土地銀行金門分行函暨所附許燕道帳戶交易明細
    表（被告丙○○與楓蓮旅行社間匯款紀錄）、新竹縣湖口鄉
    公所暨代表會經建活動支出明細表、支出分攤表、旅遊支出
    費用單據及支出證明單、遠東航空股份有限公司、南星航運
    股份有限公司查覆票價函以及89年度營利事業各業同業利潤
    標準（社會服務業及個人服務業部分）等影本證據資料為證
    。
四、惟查：（一）依被告3人於偵查中之供述，均未自白犯罪，
    是彼等於偵查中之供述，並非認定被告3人犯罪之直接證據
    ；（二）起訴書雖引據證人羅美禎證述：伊原為上開自強及
    考察活動主辦人，且已擬具應辦理招標及採行公開招標方式
    之簽呈，惟遭被告乙○○退回，並經被告乙○○於該公所主
    管會報中，逕自裁示採自行辦理方式，並指示改由被告甲○○主辦活動，另係其負責辦理第2梯次活動各項支出付費事
    宜，再將所取得旅遊支出單據，交付被告甲○○辦理核銷預
    算經費事宜等語，並以證人羅美禎於89年6月19所擬具應辦
    理招標及採行公開招標方式之2份簽呈為證。惟證人羅美禎
    於原審交互詰問時亦證稱：伊所擬上開兩份簽呈時，對該方
    面之業務不是很瞭解，當時主計主任告訴伊這整個活動超過
    100萬元，要上網公開招標，第1份是超過100萬元之簽呈（
    指警詢卷第13頁之簽呈），送第1份簽呈後，主計主任說如
    果採分批的話，也超過50萬元，要採限制招標，所以伊又送
    了第2份簽呈（指警詢卷第12頁之簽呈），2份簽呈因為隔天
    主管會報已經另外決議，所以沒有必要往上送呈，主管會報
    時伊有報告兩份簽呈之內容，當時也有主管起來講如果採自
    行辦理有沒有違法，鄉長（指被告乙○○）問過各科室主管
    ，大家都覺得可以，所以就決議採行自行辦理，沒有人有反
    對意見，伊所擬之2份簽呈，後來放在我桌上，不清楚是否
    鄉長退還等語（參原審卷第249頁、第250頁、第257頁、第
    258頁），另參諸證人即當時鄉公所之主計主任黃秀珍，於
    原審交互詰問時結證稱：89年湖口鄉公所自強活動所編預算
    超過100萬元，當時之自強活動沒有公開招標，因為以自己
    機關辦理方式，就是分項辦理，分項辦理沒有超過100萬元
    ，伊沒有在89年6月20日之主管會報建議提成每項都是在10
    萬元以下，有關自強活動之辦理方式，是大家一起討論，鄉
    公所一向業務單位辦的活動，都是自己在辦，自強活動也算
    是一種活動，以往有自己辦等語（參原審卷第264頁至第267
    頁），證人即當時鄉公所政風室主任古德昌於原審結證稱：
    伊知道100萬元以上之採購要公開招標，10萬元以上之採購
    則為限制招標或上網公告，伊並有參加鄉公所89年之自強活
    動，因當時鄉公所採自辦方式，沒有再去調查鄉公所於該次
    自強活動有無違反政府採購法，當時之自強活動是自己帶現
    金當場付費，所以不會違反政府採購法，鄉長於主管會報裁
    示自辦之前，有問過主計黃秀珍與財政羅美蓮之意見，討論
    過程鄉公所主管皆在現場，因為屬於自辦，伊認為該次自強
    活動沒有違法，現在判斷當時採自辦也是不違法等語（參原
    審卷第281頁、第283頁至第287頁、第289頁、第290頁），
    證人即當時之鄉公所主任祕書張福普於原審結證稱：當天鄉
    長主持討論員工文康及考察活動，討論去金門，有請政風、
    主計表示意見，主計也認同，結論就是以自辦，由人事室主
    辦，祕書室及總務協辦，當天沒有人反對，員工活動向來就
    是自辦，而且標的分散，應該合法，伊沒有看過羅美禎所簽
    之上開2份簽呈，伊沒有核章，該簽呈沒有經過伊，主管會
    報討論自強活動方式時，人事也有提議，因為鄉公所一向都
    是自辦，鄉長裁示自辦，有徵詢過所有人之意見，沒有人反
    對，才有結論，因為是自辦，所以鄉公所沒有委託旅行社辦
    ，伊認為依據政府採購法之規定，標的分散，可以自辦，但
    委託旅行社則不能自辦等語（參原審卷第297頁至第299頁）
    。另證人即當時鄉公所祕書室主任曾平佑於原審結證稱：伊
    曾參加當時之主管會報，印象中人事室有提自強活動是委託
    辦或是自己辦，結論就是由人事室主辦，總務協辦，伊沒有
    反對，鄉公所員工自強活動很多年都是自辦，人事室2份簽
    呈（指羅美禎所擬之上開簽呈），沒有經費核算表，沒有分
    項，伊是反對的，因為簽呈上面總經費有超過100萬元，伊
    就叫擬簽者研究提出細目，伊有參加當時之主管會報，自辦
    有經過討論，鄉長裁示結論就是自辦等語（參原審卷第302
    頁至第305頁、第308頁、第309頁），堪認證人羅美禎所擬
    之2份簽呈，僅係其參考當時主計主任之建議所擬之初步意
    見，並非該次自強活動必須採行公開招標之依據。本件被告
    乙○○決定本件自強活動採行鄉公所自辦方式，係透過鄉公
    所主管會報討論之方式所做之決定，證人羅美禎於偵查中之
    證詞以及其所擬之上開簽呈，無法證明被告乙○○主觀上有
    何違法之認識，被告乙○○既經由鄉公所公開會議中討論所
    做決定，在場之各科室主管亦未表示反對意見，亦難以認定
    被告乙○○之決定有何違法圖利之故意。況本件自強活動（
    正式名稱為自強活動暨經建考察）經原審向行政院公共工程
    委員會（簡稱公共工程委員會）函詢關於「旅遊部分超過政
    府採購法100萬元上限時，可否採行分梯次辦理或自行辦理
    ？如採行分梯次辦理，各梯次應分別或合併計算？參加人員
    部分，員工與眷屬之金額應分別或合併計算？眷屬部分所需
    經費是否列入總經費100萬元限制之內，或員工眷屬自費部
    分須剔除後才有該標準之適用？」嗣公共工程委員會函復稱
    ：「政府採購法施行細則第13條第1項規定：『本法第14條
    所定意圖規避本法適用之分批，不包括依不同標的、不同施
    工或供應地區、不同需求條件或不同事業廠商之專業項目所
    分別辦理者。』準此，機關辦理採購如有符合上開規定條件
    ，自得分別辦理，並以個別採購認定其採購金額；惟同類採
    購，合併辦理較具採購實益者，不以分別辦理為限。旨揭員
    工旅遊活動，可否分別（分梯次）辦理採購，應視其是否符
    合上開規定條件，與採購案是否超過公告金額（新台幣100
    萬元）無關。又其以機關名義辦理採購者，如招標文件載明
    包括員工眷屬自費參加之部分，其金額應合併加總計入採購
    金額認定之，並由機關按其金額依本法第18條至第23條規定
    ，擇適當之招標方式辦理。至於由機關自行辦理採購（例如
    機票、遊覽車、住宿、餐飲等），而未委託旅行社代辦，尚
    非本法規定所不允。」此有公共工程委員會95年8月24日工
    程企字第095003127  10號函在卷可按（參原審卷第119頁、
    第120頁），按諸該公函意旨，本件自強活動辦理採購如符
    合不同標的、不同供應地區、不同行業廠商之專業項目，可
    以分批辦理採購，與採購案是否超過100萬元之公告金額無
    關，本件自行辦理採購，諸如機票、遊覽車、住宿、餐飲等
    等，因未委託旅行社代辦，並無違法，是證人羅美禎於偵查
    中之供述及其所擬上開2份簽呈，不足為認定被告3人有罪之
    依據；（三）被告甲○○係隸屬於鄉公所祕書室，承辦之公
    務包括物品之採購、查驗、核銷，證人羅美禎則隸屬於人事
    室，承辦公務包括體育康樂項下之員工康樂活動計劃與籌辦
    ，有新竹縣湖口鄉公所分層負責辦事明細表在卷可按（參本
    院卷被告甲○○辯護人所提之上證1），而本件員工自強活
    動之討論、籌劃及決定過程，早自89年5月23日主管會報即
    已開始，並陸續於同年5月30日、6月5日、6月12日、6月20
    日、6月27日、7月4日、7月11日討論、決定，亦有該鄉公所
    主管會報記錄影本附卷可參（參本院卷被告甲○○辯護人所
    提之上證2至上證9），是本件自強活動之主辦應為人事室，
    而非專由被告甲○○負責，活動之討論、籌劃與決定並非僅
    發生於起訴書所指之89年6月20日，而被告甲○○係本於職
    責，依據主管會報之決定，接辦本件自強活動之業務，並依
    據鄉公所自辦方式，辦理採購，亦無何違法可言；（四）本
    件自強活動之主辦屬於人事室，但活動實際之籌劃依據鄉長
    即被告乙○○之裁示由總務甲○○負責，人事室科員羅美禎
    亦參與籌劃，分為2梯次，第1梯次由被告甲○○負責結帳，
    第2梯次則由羅美禎負責結帳，並經證人羅美禎於原審結論
    明白（原審卷第251頁至第253頁、第258頁），核與被告甲○○所供相符，證人羅美禎於原審並結證稱：其參與第2梯
    次之行程，行程中之所有支出之費用係先向祕書室請款，活
    動結束後再拿憑證核銷，丙○○雖有參加自強活動，但丙○○所有費用皆由其自理，鄉公所不予支付，行程中超過10萬
    元之支出未辦理限制性招標，要係員工眷屬進進出出，臨時
    加入，無法事先掌控，才會超過10萬元，第2梯次金門住宿
    房間數量，與其提供予調查站所書之「支出費用明細」（指
    調查卷第83頁之支出費用明細）內容相同，有關住宿費用，
    係由其當場給付予飯店業者，並當場拿取收據，另於金門之
    餐費，亦係當場付給業者，並同時取得收據，至於大小金門
    之車資、導遊費係第2天晚上交予在地之導遊，小金門之船
    費、交通費，乃接受金門導遊之建議，於當日晚上與導遊結
    帳，並向導遊取得支出單據，所有支出單據並非向被告丙○○取得，丙○○沒有花用鄉公所之錢，丙○○之花費沒有在
    活動裡面，丙○○吃飯係與司機吃，業者自己提供導遊、司
    機吃飯，伊沒有去過金門，甲○○表示丙○○會與伊一起去
    幫伊等語（參原審卷第253頁至第257頁、第260頁、第261頁
    ），核與證人即鄉公所主任祕書張福普於原審結證稱：伊為
    第2梯次自強活動之領隊，活動雜項由人事室之羅美禎處理
    ，丙○○有去，因金門不熟，而請丙○○輔導，並透過丙○○找金門的地陪，丙○○聯絡金門的餐廳後，由羅美禎到現
    場付現金，丙○○從旁協助等語之情節相符（參原審卷第30
    0頁、第301頁），另參酌證人即鄉公所清潔隊員鄭子明於原
    審結證稱：伊參加第1梯次自強活動，甲○○有去，並由甲○○付錢給消費場所，包括飯店、餐廳的錢，因為甲○○帶
    很多現金，叫伊幫忙帶，付款時伊就在旁邊，付帳時有當場
    拿付款單據等語（參原審卷第310頁、第311頁），堪認本次
    鄉公所舉辦之兩梯次自強活動，並未替被告丙○○支出費用
    ，亦無浮報情事，遍查卷內亦無被告乙○○、甲○○與被告
    丙○○共謀圖使被告丙○○獲得不法之利益，或共同圖使其
    他公司廠商獲取不法利益；（五）依卷內資料所示，本件鄉
    公所辦理本次自強活動，除員工自鄉公所出發前往機場之接
    送，係由被告丙○○之夫陳建良與他人合購遊覽車靠行於金
    珠通運有限公司提供服務外，鄉公所與被告丙○○並無任何
    契約關係，而金珠通運有限公司於本次2梯次之自強活動，
    共收費4萬8千元，低於10萬元，有該公司出具之統一發票1
    紙在卷可稽（參調查卷第131頁），亦無何違法之事證，堪
    認本件自強活動係湖口鄉公所自辦，而非委託旅行社代辦，
    被告丙○○參與該2梯次之自強活動，應定位為其個人協助
    鄉公所辦理活動之角色，參諸前揭公共工程委員會之函示，
    本件當不受政府採購法規定應行公開招標之限制，被告乙○○於主管會報裁示由鄉公所自辦，被告甲○○承鄉長之命負
    責採購等事宜，並未違背法令；（六）被告甲○○自始否認
    與金門楓蓮旅行社接洽，核與被告丙○○於調查站供稱金門
    楓蓮旅行社係伊夫妻聯絡等情，及證人即楓蓮旅行社會計王
    珮玲於調查站供稱：丙○○與伊電話洽詢行程報價，雙方談
    好整個行程與報償方式之計算，先請丙○○付訂金，丙○○
    乃以個人名義付訂金給楓蓮旅行社，機票部分丙○○委託楓
    蓮旅行社訂購，楓蓮旅行社再委託嘉揚旅行社向遠東航空公
    司訂購機票，丙○○告訴伊係向鄉公所以散客價報價，要求
    伊以散客價開立各項發票，以便向鄉公所請款，中間差價完
    全以現金在金門交給丙○○本人；湖口鄉公所人員並未親自
    將發票款項交給業者，而是由丙○○或公所人員交給楓蓮旅
    行社或導遊，再由導遊將各項發票交付給鄉公所人員，至於
    支付各項業者款項，都是由楓蓮旅行社與合作之業者採取每
    月結帳之方式，由楓蓮旅行社開立發票支付每月應給之款項
    ；支付給丙○○之差價，是報散客價與團體價之中間差價等
    語（參調查筆錄第93頁、第94頁）相符。依卷內資料所示，
    本次2梯次自強活動中，有關飛機票費用核銷請款共計59 萬
    9,040元，惟遠東航空公司實際收取53萬384元，有購票証明
    單影本2份（參調查站卷宗第190頁、第210頁）、遠東航空
    公司91年2月1日（91）運字第0112號函（參調查站卷宗第
    317頁）在卷可按，參諸證人王珮玲調查站詢問時證稱：楓
    蓮旅行社收取之利潤在機票部分是大人每人100元，小孩不
    收等語（參調查站卷宗第93頁），是被告丙○○在機票部分
    ，獲取利益為5萬5,256元（依遠東航空公司函文，全票共13
    4張，59萬9,040扣除53萬384再減1萬3,400即為5萬5,256）
    （檢察官補充理由書（二）關於往返臺灣金門機票部分之計
    算結果，尚有不符）；另小金門交通費部分，證人王珮玲於
    縣調站詢問時證稱：「發票上之4萬6,000元及4萬8,000元係
    丙○○小姐要求本公司開立上述金額之發票，否則她無法請
    款，發票總金額9萬4,000元，但大小金門之旅費實際上只有
    6萬4,800元，但我實際上跟黎小姐收的費用為每人車船費40
    0元，總計7萬6,400元」等語，並有南星航運股份有限公司
    開立之發票影本2份在卷可稽（參調查站卷宗第202頁、第22
    6頁），亦與被告丙○○供述大致相符（參調查站卷宗第51
    頁，惟丙○○供述之金額計算有誤載），是被告丙○○在小
    金門交通費部分，所獲取利益為1萬7,600元。（9萬4,000元
    減7萬6,400元）；另大金門交通費部分，被告丙○○於縣調
    站詢問時供稱：「我確實有要求王珮玲開立楓蓮運通公司6
    萬7,200元及6萬6,600元兩張共計13萬3,800元之發票，高於
    實際支出7萬6,000元，所差金額計有5萬7,800元」等語（參
    調查站卷宗第50頁），核與證人王珮玲證述相符（參調查站
    卷宗第93頁），並有楓蓮運通公司出具之發票影本2張在卷
    可憑（參調查站卷宗第207頁、第231頁），是被告丙○○在
    大金門交通費部分，所獲取利益為5萬7,800元；另住宿費用
    部分，被告丙○○於縣調站詢問時供稱：「我確實有要求王
    珮玲向金寶來大飯店開立兩張總計23萬1,200元之發票，高
    於實際支出15萬2,800元金額計有7萬8,400元，該高出之7萬
    8,400元即係我協助規劃行程的利潤」等語（參調查站卷宗
    第51頁、第52頁），核與證人王珮玲證述相符（參調查站卷
    宗卷第100頁），並有金寶來飯店出具之發票影本2張在卷可
    稽（參調查站卷宗第208頁、第232頁），是被告丙○○在住
    宿費部分，所獲取利益為7萬8,400元；又膳食費用部分，證
    人王珮玲於偵查中證稱略以：實際收取餐費1桌1,500元（參
    偵查卷宗第18頁）。又依卷附金寶來飯店、金麒麟餐廳、水
    上保小吃店開立之發票影本均顯示1桌單價是2,500元（參調
    查站卷宗第203頁至第206頁、第227頁至第230頁），其中第
    1梯次總桌次為38桌，價差應有3萬8,000元，第2梯次為39
    桌，價差應有3萬9,000元，合計7萬7,000元，是被告丙○○
    在膳食費部分，所獲取利益為7萬7,000元（補充理由書（二
    ）關於膳食費用部分之計算依據，依證人王珮玲於調查之供
    述不知為何人所書寫，是檢察官此部分之計算尚乏依據）。
    惟如證人王佩玲之上開證述，被告丙○○之獲利並非來自鄉
    公所之直接給付，而係由其所介紹或交涉之旅行社提供業者
    團體價與散客價之價差，本件並無證據證明被告乙○○、甲○○對此知情，自不得逕以被告丙○○獲此利潤遽認被告乙○○、甲○○有圖利被告丙○○之犯意，又上開業者提供之
    旅遊服務既未取得不合理之利潤，更不得謂被告3人有何圖
    利旅行業者之犯行。是被告丙○○縱曾於偵查中供稱：其曾
    將內載不實數額旅遊支出單據，交付被告甲○○辦理核銷預
    算經費事宜，並將浮報所得金額，作為自身利潤等語，以及
    起訴書所引相關業者之供述證據、書證以及其他證據，均不
    足為不利本件被告3人認定之依據；至證人黃美珍雖於偵查
    中證稱曾見被告丙○○到鄉公所，被告丙○○亦坦承其經常
    到鄉公所走動等語，惟究與本次自強活動是否違法無涉，更
    不足為認定被告3人有罪之積極證據，是本件被告3人之答辯
    ，尚堪採信。此外，復查無其他積極證據證明被告3人有何
    公訴人所指之犯行，亦查無證據證明被告3人有何其他犯行
    ，應認本件不能證明被告3人犯罪。
五、原審以被告丙○○部分不能證明犯罪，諭知其無罪之判決，
    核無不合。惟對於被告乙○○、甲○○2人部分，未就全案
    仔細勾稽，遽予論罪科刑，顯有未當。檢察官對被告乙○○
    、甲○○部分提起上訴，認原審對之量刑過輕，雖無理由，
    惟被告乙○○、甲○○2人提起上訴，指摘原審對彼2人為有
    罪判決不當，為有理由，自應由本院將被告乙○○、甲○○
    2人部分撤銷，另為無罪之判決。另檢察官對原審判決被告
    丙○○部分提起上訴，指摘原審判決被告丙○○無罪不當，
    惟其上訴意旨以被告丙○○雖無公務員身分，但與有公務員
    身分之乙○○、甲○○有共犯關係，可成立公務員圖利罪之
    共犯，又被告丙○○取得之利差，係以楓蓮旅行社有限公司
    ，金珠通運有限公司為媒介，上開兩家公司為被告3人圖利
    行為之直接受益人，被告丙○○則為間接受益人等語，並未
    進一步提出積極證據以實其說，所為上訴為無理由，應予駁
    回。
據上論斷，應依刑事訴訟法第368條、第369條第1項前段、第364
條、第301條第1項前段，判決如主文。
本案經檢察官游明仁到庭執行職務。
中    華    民    國    97    年    3     月    5     日
            刑事第二十庭  審判長法  官  楊貴雄
                                法  官  林銓正
                                法  官  鄧振球
以上正本證明與原本無異。
如不服本判決，應於收受送達後十日內向本院提出上訴書狀，其
未敘述上訴之理由者並得於提起上訴後十日內向本院補提理由書
（均須按他造當事人之人數附繕本）。
                                書記官  劉有志
中    華    民    國    97    年    3     月    5     日


司法院資訊處製作；財團法人民間司法改革基金會備份。
